臺灣臺南地方法院刑事判決
公　訴　人　臺灣臺南地方法院檢察署檢察官
被　　　告　乙○○
　　　（原名黃太郎）
上列被告因詐欺案件，經檢察官提起公訴（九十四年度偵字第一
四九二八號）暨聲請併案審理（臺灣高雄地方法院檢察署九十五
年度偵字第一五五六七號），被告於準備程序期日就被訴事實為
全部有罪陳述，並聽取當事人之意見後，本院裁定由受命法官獨
任進行簡式審判程序，並判決如下：
        主  文
乙○○幫助共同意圖為自己不法之所有，以詐術使人將本人之物
交付，處有期徒刑陸月，如易科罰金，以銀元參佰元即新臺幣玖
佰元折算壹日。
        事  實
一、乙○○明知提供帳戶資料予不特定人使用，可能幫助他人於
    為詐欺之犯行後，掩飾或隱匿犯罪所得財物，竟仍基於幫助
    他人詐取財物之不確定故意，於不詳時間，在臺南市安南郵
    局門口，以新臺幣（下同）三千元之代價，將其所有之臺南
    市安南郵局帳戶（局號：００三一三六號、帳號：0000
    000號）之存摺、提款卡、印章及密碼等資料，交付予真
    實姓名年籍不詳、綽號「小龍」之成年男子，用以幫助「小
    龍」及所屬詐欺集團於詐欺之犯行後，將款項匯入該帳戶內
    藉以取得犯罪所得。
二、嗣「小龍」及所屬詐欺集團先後為以下詐欺犯行：
  (一)於九十四年十二月九日，推由自稱係「金富亞國際精品館經
    理李明忠」及「主任楊美婷」之成年男、女，向吳雄義佯稱
    ：「你中獎獲得八十萬元及三千六百萬元，但須先繳納十萬
    至三十五萬元不等的獎金稅款及八萬元的入會費」等語，致
    使吳雄義陷於錯誤，而於九十四年十二月十二日下午三時七
    分許，前往桃園縣蘆竹鄉「錦興郵局」，匯款其中二十二萬
    六千元至乙○○之前揭帳戶後，其等將匯款提領一空。嗣詐
    騙集團成員繼續要求匯款至指定帳戶，吳雄義發覺有異，始
    知受騙。
  (二)於九十四年十二月十四日，推由自稱「雅典納家具精品公司
    會計劉宜靜」、「李處長」之成年男、女，先後向周秀蘭佯
    稱：「你中獎七十萬八千元，但須先匯款四萬八千元及繳交
    入會費八萬元至指定帳戶」、「因中獎金額轉投資獲利連同
    本金三千八百零八萬元，需先繳納三十八萬八千元之手續費
    」等語，致周秀蘭陷於錯誤，而於九十四年十二月二十一日
    十二時三十分許依指示，匯款其中三十八萬八千元至被告前
    開帳戶後，其等將匯款提領一空。嗣周秀蘭發覺有詐報警而
    查悉上情。
二、案經吳雄義訴由臺中縣警察局東勢分局報告臺灣臺中地方法
    院檢察署呈請臺灣高等法院檢察署檢察長令轉臺灣臺南地方
    法院檢察署檢察官偵查起訴，暨高雄縣政府警局移送臺灣高
    雄地方法院檢察署檢察官偵查後聲請併案審理。
    理  由
一、本件被告乙○○所犯為死刑、無期徒刑或最輕本刑為三年以
    上有期徒刑以外之罪，其於準備程序中就被訴事實為有罪之
    陳述，經法官告知簡式審判程序之旨，並聽取公訴人之意見
    後，爰依刑事訴訟法第二百七十三條之一第一項規定，裁定
    由受命法官獨任進行簡式審判程序，合先敘明。
二、前開犯罪事實，有以下事證可資證明：
  (一)被告於本院審理時坦承不諱。
  (二)被害人吳雄義、周秀蘭於警詢之指訴（臺中縣警察局東勢分
    局警卷第十五頁、高雄縣政府警察局警卷第一至三頁）。
  (三)桃園縣政府警察局受理各類案件紀錄表、匯款單、「金富亞
    國際精品館」邀請函、被告乙○○前開帳戶之開戶資料、最
    近交易詳情表各一份（臺中縣警察局東勢分局警卷第十七至
    十九、二四、三二至三五頁）。
  (四)郵政國內匯款執據、被告黃太郎前開帳戶資料及郵政存簿變
    更申請書、申請使用電話語音服務申請書、客戶歷史交易清
    單各一份（高雄縣政府警察局警卷第六、二四至二八頁）。
  (五)中華郵政股份有限公司儲匯處（下簡稱中華郵政公司）九十
    五年六月二十七日儲字第０九五０００一０七三號函檢送之
    前開帳戶客戶歷史交易清單（臺灣臺南地方法院檢察署九十
    五年度偵字第八三六二號偵查卷第十二至二六頁）。
  (六)臺南市警察局第三分局九十五年八月二十三日南市警三偵字
    第０九五四三一九九０００號函覆資料、中華郵政公司九十
    五年八月三十日儲字第０九五０００一四九八號函覆資料、
    九十六年一月二十二日南營密字第０九六一二００七二號函
    覆資料、臺南市安南區公所九十六年一月二日南安社字第０
    九五００二九０八二號函覆資料、臺南市安南區戶政事務所
    九十五年十二月二十七日南安戶字第０九五０００六七九六
    號函覆資料（本院卷第三六至四一、九五至一０二、一０四
    至一０六、一一二至一一四頁）。
  (七)按一般人皆可以自己名義在任何銀行設立帳戶，作為提、存
    款項之用，倘非涉及不法情事，自無向不特定人購買或承租
    之理，被告乃年逾四十餘歲之成年人，應有相當之社會經驗
    ，對上情自不能諉為不知。況被告對於取得帳戶者之年籍資
    料及所營事業均無所知，即逕行交付其金融帳戶予該人使用
    ，顯與常情相悖。再者，現今社會無論係平面或電子媒體，
    均經常報導刮刮樂、樂透、信用貸款、退稅、簡訊等詐欺集
    團，常以收購或承租人頭帳戶作為詐欺犯罪工具之事實，衡
    諸常情，被告對於該姓名年籍不詳綽號「小龍」之成年男子
    乃利用其帳戶作為詐欺犯罪之用應有預見，而仍將金融帳戶
    交付，其有幫助詐欺之不確定故意，應堪認定。
三、論罪科刑
  (一)查向被告取得前開帳戶之姓名年籍不詳綽號「小龍」之成年
    男子以及所屬詐騙集團成員，先後向被害人吳雄義、周秀蘭
    佯稱中獎需先繳納手續費、獎金稅款或入會費之詐術，致吳
    雄義、周秀蘭陷於錯誤，而依指示匯款至被告前開帳戶內，
    再加以提領之行為，係犯刑法第三百三十九條第一項之詐欺
    取財罪。又綽號「小龍」與自稱「李明忠經理」、「楊美婷
    主任」、「劉宜靜」、「李處長」等人，對於前開犯行，有
    犯意聯絡與行為分擔，應依修正施行前刑法第二十八條之規
    定論以共同正犯（詳如後述）。而被告基於幫助之犯意，為
    構成要件以外之行為，應論以刑法第三百三十九條第一項詐
    欺取財罪之幫助犯，並依修正施行前刑法第三十條第二項規
    定減輕其刑（詳如後述）。
  (二)爰審酌被告除於九十三年間因服用酒類致不能安全駕駛動力
    交通工具而犯公共危險之案件，經臺灣臺南地方法院檢察署
    檢察官以九十三年度偵字第五一七四號緩起訴處分確定在案
    外，並未曾受過有期徒刑以上刑之宣告，此有臺灣高等法院
    被告前案紀錄表及臺灣臺南地方法院檢察署刑案資料查註紀
    錄表各一件在卷可稽，並考量被告於九十五年三月間為警查
    獲後，即矢口否認犯行，先辯稱：前開帳戶存摺遺失云云，
    復於偵查中辯稱：遺失後向員警報案，員警不願受理以致無
    報案紀錄云云，再於本院受理起訴依法傳訊時，逃匿在外，
    經本院通緝到案後，於準備程序時猶飾詞狡辯：前開帳戶資
    料及身分證等證件均遭竊，向郵局申請補發存摺時遭拒，致
    使其殘障給付無法提領，而聲請更改匯款至其父黃蕭掘之帳
    戶，並否認曾申請補發新存摺、晶片卡、語音轉帳服務等情
    ，然經本院依職權函詢臺南市警察局第三分局、中華郵政公
    司、臺南市安南區公所、臺南市安南戶政事務所，經各該單
    位函覆均證明被告所言非實，被告企圖妨礙司法調查，浪費
    司法資源莫過如此，此外，更虛詞誣賴司法警察、郵局承辦
    人員，甚為可議，足徵被告犯後態度惡劣，毫無悔意，所幸
    於本院九十六年二月八日準備程序時業已坦認犯行，兼衡其
    所為幫助之犯行，助長不法詐欺犯罪之氣焰，危害忠厚之社
    會大眾及金融經濟，並增加查緝詐欺犯罪之困難，對於社會
    治安所生損害非輕，幫助詐欺所得之金額高達六十餘萬元，
    迄未與被害人達成和解，暨其品性、智識程度、犯罪手段，
    因貪圖小利而觸法，並念及被告因身體殘障，生活困頓，每
    月憑藉身心障礙者生活費補助，以支持生活開銷等一切情狀
    ，認檢察官具體求刑有期徒刑十月，核屬過重，爰量處如主
    文所示之刑，並依修正施行前刑法第四十一條第一項前段之
    規定諭知易科罰金之折算標準，以示懲儆（詳如後述）。
三、新舊法比較之說明
  (一)按行為後法律有變更者，適用行為時之法律。但行為後之法
    律有利於行為人者，適用最有利於行為人之法律。修正後刑
    法第二條定有明文。查本件被告行為後，刑法於九十四年二
    月二日大幅修正公布後，於九十五年七月一日正式施行，而
    修正後刑法第二條第一項之規定乃為與刑法第一條罪刑法定
    主義相互契合，而貫徹法律禁止溯及既往原則，係規範行為
    後法律變更所生新舊法律比較適用之準據法，是以刑法第二
    條第一項雖經修正，但因屬適用法律之準據法，本身尚無比
    較新舊法之問題，應一律適用裁判時之修正施行後刑法第二
    條之規定以決定適用之刑罰法律，先予辨明。又新舊法之比
    較適用原則應就罪刑有關之共犯、未遂犯、想像競合犯、牽
    連犯、連續犯、結合犯，以及累犯加重、自首減輕暨其罪刑
    之結果而為比較（最高法院九十五年度第八次刑庭會議決議
    參照）。
  (二)查被告行為時修正施行前刑法第二十八條業已修正，然考之
    修正條文立法理由說明，其主要目的係在排除僅參與犯罪之
    「陰謀」或「預備」階段者成立共同正犯之可能，就此而言
    ，修正施行後刑法第二十八條之規定已較修正前之規定限縮
    共同正犯成立之範圍，然本件被告幫助之綽號「小龍」及其
    所屬詐欺集團所為前開詐欺取財之犯行，並非屬陰謀、預備
    共同正犯，適用新舊法之結果，修正後之規定並非較有利於
    正犯，因此，依刑法第二條第一項前段之規定，仍應適用修
    正前刑法第二十八條之規定。
  (三)查被告行為後刑法第三十條將原規定作文字修正為「幫助他
    人實行犯罪行為者，為幫助犯。雖他人不知幫助之情者，亦
    同。幫助犯之處罰，得按正犯之刑減輕之。」，對照修正前
    條文，僅係將「從犯」、「幫助他人犯罪者」等文句調整為
    「幫助犯」、「幫助他人實行犯罪者」，乃為與共犯從屬性
    理論一致，雖未實質變動刑罰結果而無影響被告之利益，然
    形式上仍屬刑罰法律之修正，應依刑法第二條第一項之規定
    ，適用被告行為時之修正前刑法第三十條第二項之規定減輕
    其刑。
  (四)查本件被告行為後，易科罰金之折算標準即刑法第四十一條
    第一項前段及罰金罰鍰提高標準條例第二條前段，或有修正
    ，或已廢止，然經比較修正前後之易科罰金折算標準，顯以
    修正施行前之規定較有利於被告，故依刑法第二條第一項前
    段之規定，應適用修正施行前刑法第四十一條第一項前段、
    廢止前之罰金罰鍰提高標準條例第二條之規定為易科罰金之
    折算標準。
  (五)其次，刑法分則編設有罰金刑規定之貨幣單位係屬銀元，依
    此論科罰金者，均應適用罰金罰鍰提高標準條例第一條、第
    四條之規定，按各該具體條文制定或修正之時間先後，定其
    提高之倍數。惟依被告行為後即九十五年七月一日增訂施行
    之刑法施行法第一條之一之規定，刑法第三百三十九條第一
    項之罰金刑，應以新臺幣為單位，數額應提高三十倍。然此
    與修正前之罰金以銀元為單位，適用罰金罰鍰提高標準條例
    之結果應提高十倍者，對被告而言，並無不利（新臺幣與銀
    元之比例為一比三，換算結果，亦為三十倍）。復參以其立
    法理由，係因應刑法增修條文自九十五年七月一日施行後，
    刑法第三十三條第五款規定，罰金貨幣單位已改為新臺幣，
    是以同法各罪所定罰金貨幣單位，自應配合上開規定修正；
    且因不再適用「現行法規所定貨幣單位折算新臺幣條例」，
    為使罰金數額趨於一致，避免衍生新舊法比較適用問題，以
    緩和實務適用法律之衝擊，於不變動罰金數額之前提下，而
    為制定。換言之，刑法施行法第一條之一，係為取代刑法修
    正前適用罰金罰鍰提高標準條例第一條及現行法規所定貨幣
    單位折算新臺幣條例第二條之規定。是本件上開被告所犯各
    該刑法規定之罰金刑度，無庸引據刑法第二條第一項為新舊
    法比較，應逕援引上開刑法施行法第一條之一之規定以為貨
    幣單位及提高標準之依據，併此敘明。
據上論斷，應依刑事訴訟法第二百七十三條之一第一項、第二百
九十九條第一項前段，刑法三百三十九條第一項、（修正施行前
）第二十八條、（修正施行前）第三十條第二項、（修正施行前
）第四十一條第一項前段，廢止前罰金罰鍰提高標準條例第二條
，刑法施行法第一條之一，判決如主文。
本案經檢察官甲○到庭執行職務。
中　　華　　民　　國　　96　　年　　2 　　月　　27　　日
                  刑事庭第四庭      法  官   黃欣怡
以上正本證明與原本無異
如不服本判決應於送達後十日內向本院提出上訴
                                    書記官    陳怡吟
中　　華　　民　　國　　96　　年　　2 　　月　　27　　日
附錄本案論罪科刑條文
中華民國刑法第339條
(普通詐欺罪)
意圖為自己或第三人不法之所有，以詐術使人將本人或第三人之
交付者，處5年以下有期徒刑、拘役或科或併科1千元以下罰金。
以前項方法得財產上不法之利益或使第三人得之者，亦同。
前二項之未遂犯罰之。
